【裁判字號】    90,台上,6298
【裁判日期】    901018
【裁判案由】    遺棄
【裁判全文】
最高法院刑事判決                                九十年度台上字第六二九八號
    上  訴  人  甲○○
右上訴人因遺棄案件，不服台灣高等法院台南分院中華民國八十八年九月一日第二審
判決（八十八年度上訴字第一二○八號，起訴案號：台灣嘉義地方法院檢察署八十八
年度偵字第一九五八、二三八○號)，提起上訴，本院判決如左：
    主  文
原判決撤銷，發回台灣高等法院台南分院。
    理  由
本件原判決認定上訴人甲○○於民國八十八年二月十六日凌晨零時三十分許，酒後駕
駛車號Ｊ七－四六八八號自小客車，沿嘉義市○○路、大雅路由西往東行駛，途經大
雅路與啟明路口時，應注意車前狀況，並隨時採取必要之安全措施，而依當時情況，
並無不能注意之情形，竟疏於注意，貿然快速通過該路口，致與自啟明路由南向北駛
至，由被害人陳能欽騎乘後載被害人吳秋雪之機車發生碰撞，造成陳能欽受有臉部擦
挫傷之傷害（過失傷害部分於偵查中撤回告訴），而吳秋雪則受有左側脛、腓骨粉碎
性骨折等傷害（過失傷害部分於第一審撤回告訴），上訴人明知陳能欽、吳秋雪二人
已成為無自救力之人，竟基於概括之遺棄犯意，不為其生存所必要之保護而加速逃逸
。又於同日凌晨零時三十一分許，在嘉義市○○路省立嘉義高中旁，追撞及同向由被
害人張際村所騎乘之機車，致張際村受有頭部挫傷、雙手手臂擦傷之傷害（過失傷害
部分於偵查中撤回告訴），不為其生存所必要之保護而逃逸，嗣經路人記下車牌報警
，而於同日凌晨零時五十五分許，在嘉義縣番路鄉江西村崎腳十二號前查獲上訴人等
情。因而維持第一審關於論處上訴人連續對於無自救力之人，依法令應保護，而不為
其生存所必要之保護罪刑部分之判決，駁回上訴人在第二審就該部分之上訴，固非無
見。
惟查(一)、有罪判決書之事實一欄，為判斷其適用法令當否之準據，法院應將依職權認
定與論罪科刑有關之事實，翔實記載，然後於理由內逐一說明其憑以認定之證據，並
使事實認定與理由說明，互相適合，方為合法。倘事實認定與理由說明，不相一致，
或事實與理由欄內之記載，前後齟齬，按諸刑事訴訟法第三百七十九條第十四款後段
規定，均屬判決理由矛盾之當然違背法令。(1)、原審維持第一審論處上訴人連續對於
無自救力之人，依法令應保護，而不為其生存所必要之保護罪刑之判決。然對於上訴
人係依何種法令而負有保護之義務，未於事實欄詳加記載，尚難資為判斷其適用法律
當否之依據，且理由欄所為之說明亦失所依據，尚有未合。(2)、原判決事實欄認定上
訴人駕車追撞騎乘機車之張際村，致張際村受有頭部挫傷、雙手手臂擦傷之傷害，連
續不為其生存所必要之保護而逃逸等情。然張際村遭追撞受傷後是否已為無自救能力
之人？與上訴人該部分所為是否構成本件罪責攸關，原判決事實欄未詳予認定記載，
已不足為適用法律之依據。又原判決於理由欄說明：張際村於警訊中陳稱待伊清醒後
，人已在醫院了等語，足認張際村於車禍發生後，已昏迷而成為無自救力之人等情（
原判決第四頁第九至十一行），其與事實欄前開所載不盡一致，亦有未洽。(二)、刑法
第二百九十四條第一項所載：對於無自救力之人，依法令或契約應扶助、養育或保護
而遺棄之，或不為其生存所必要之扶助、養育或保護者。即學理上所謂之積極遺棄與
消極遺棄罪，但不論其為何種遺棄罪，必其所遺棄者為無自救能力人始足當之。然被
遺棄之人是否為無自救力之人，應視該被遺棄之人，是否陷於隨時有生命危險之境地
為斷。原判決事實欄記載陳能欽遭上訴人駕車撞擊後，受有臉部擦挫傷之傷害，已成
為無自救力之人等情。然陳能欽如僅受有臉部擦挫傷之傷害，則陳能欽是否已陷於隨
時有生命危險之境地，非無疑義。原判決未敘明經由何項調查及有何證據，堪以認定
陳能欽受傷後身陷馬路上，無法快速走避，顯已缺乏維持生存所必要之能力，已成為
無自救能力之人等情（原判決第四頁第十八行至第五頁第一行），難謂無認定事實不
憑證據之違法，亦有可議。上訴意旨指摘原判決不當，尚非全無理由，應認有撤銷發
回更審之原因。
據上論結，應依刑事訴訟法第三百九十七條、第四百零一條，判決如主文。
中      華      民      國     九十     年      十      月     十八     日
                              最高法院刑事第四庭
                                  審判長法官  董  明  霈
                                        法官  丁  錦  清
                                        法官  林  茂  雄
                                        法官  王  居  財
                                        法官  張  祺  祥
      右正本證明與原本無異
                                              書  記  官
中      華      民      國     九十     年      十      月    二十五    日


司法院資訊處製作；財團法人民間司法改革基金會備份。
